ACORDAO-COMPLETO-2399347

ACÓRDÃO 7978/2020 ATA 24/2020 - PRIMEIRA CÂMARA

VISTOS, relatados e discutidos estes autos de embargos de declaração em processo de aposentadoria,
ACORDAM os Ministros do Tribunal de Contas da União, reunidos em sessão da Primeira Câmara, diante das razões expostas pelo relator e com fundamento no art. 34 da Lei 8.443/1992, em:
9.1. receber os presentes embargos de declaração para, no mérito, rejeitá-los;
9.2. dar ciência desta deliberação ao embargante e ao Ministério Público Federal.

Aposentadoria de membro  do Ministério Público. Embargos de declação.

Primeira Câmara

Ministério Público Federal.

3. Interessados/Responsáveis:
3.1. Interessado: Guilherme Henrique Magaldi Netto (XXX.805.131-XX).

13.1. Ministros presentes: Walton Alencar Rodrigues (Presidente), Benjamin Zymler (Relator), Bruno Dantas e Vital do Rêgo.
13.2. Ministros-Substitutos presentes: Augusto Sherman Cavalcanti e Weder de Oliveira.

ACORDAO-COMPLETO-2483835

Acórdão 9087/2021 - Primeira Câmara

ACORDAO-COMPLETO-2442115

Acórdão 7633/2021 - Primeira Câmara

BENJAMIN ZYMLER

Adoto como relatório a instrução a cargo da Secretaria de Fiscalização de Pessoal (Sefip) :
"INTRODUÇÃO
1.	Cuida-se, nesta etapa, de analisar os embargos de declaração interpostos pelo Sr. Guilherme Henrique Magaldi Netto contra o Acórdão 10435/2019-TCU-Primeira Câmara, Ministro-Relator Benjamin Zymler. 
2. 	O Exmo. Ministro-Relator Benjamin Zymler, numa análise preliminar, conheceu dos presentes embargos e conferiu a eles efeito suspensivo, encaminhando os autos à Sefip para emissão de manifestação (peça 22) . 
HISTÓRICO
3.	Esta Corte de Contas, por meio do Acórdão 10435/2019-TCU-Primeira Câmara, Ministro-Relator Benjamin Zymler, apreciou pela ilegalidade o ato de aposentadoria do Sr. Guilherme Henrique Magaldi Netto.
4.	As ilegalidades do ato decorrem do pagamento em destacado da vantagem dos 'quintos', haja vista ser o interessado remunerado por meio de subsídio, e da contagem majorada do tempo de serviço anterior à EC 20/1998 para inativação com base no artigo 3º da Emenda Constitucional 47/2003 (peças 13 a 15) . Os embargos de declaração, opostos ao Acórdão 10435/2019-TCU-Primeira Câmara, estão anexados à peça 17. 
EXAME TÉCNICO
5.	Em síntese, o Sr. Guilherme Henrique Magaldi Neto, por meio de seus advogados, apresentou nos embargos de declaração as seguintes alegações de defesa:
a) cerceamento do direito de defesa: 
      	  a.1) registrou que o Acórdão 10435/2019-TCU-Primeira Câmara trouxe graves e inquestionáveis prejuízos, tanto profissional como financeiro, a saber: (1°) cassa sua aposentadoria concedida há exatos 4 anos e 4 meses; (2°) retira de seus proventos de aposentadoria vantagem pessoal remuneratória de caráter permanente ('quintos') ; (3°) determina seu retorno ao trabalho no serviço público ou, alternativamente, a retificação de seu ato de aposentadoria em condições financeiras desvantajosas (proventos integrais sem paridade) .
      	  a.2) alega que não teve direito de defesa, visando preservar seus direitos. Assim, o acórdão embargado é omisso quanto ao direito do Embargante de exercer a sua ampla defesa no processo relativo à concessão de sua inatividade. Desta forma, suprida a omissão, requer anular-se o acórdão embargado e, em consequência, dar ao ora embargante a oportunidade de apresentar a sua defesa;
b) acréscimo adicional de 17% de tempo ponderado relativamente ao período anterior à EC 20/1998: 
b.1) alega que a decisão do órgão máximo da PGR funda-se em decisão do Plenário do Conselho Nacional de Justiça - válida, portanto, para toda magistratura nacional e, em consequência, para membros do Ministério Público - proferida no Processo PP 0005125-61.2009.2.00.0000;
b.2) a deliberação do Conselho Nacional de Justiça foi alvo de uma Reclamação constitucional (CF, art. 102, I, '1') ajuizada pela UNIÃO FEDERAL perante o Supremo Tribunal Federal. Com a Reclamação 10.823, o Supremo Tribunal Federal passou a exercer sua competência exclusiva e ser o único foro competente para decidir se o acréscimo do adicional de 17% previsto na EC 20/98 deve ou não se incorporar ao patrimônio jurídico de toda a Magistratura nacional e igualmente aos membros do MP, relativamente ao tempo de serviço anterior à referida EC;
b.3) o caso destes autos pode e deve seguir a regra de questão prejudicial externa, razão pela qual é cabível o sobrestamento deste feito até que o STF decida a Reclamação 10.823.  Informa ainda que há outro processo tramitando no STF a propósito do tema dos 17% da EC 20/98 (Mandado de Segurança 31.299, de relatoria do eminente Ministro Roberto Barroso) . 
c) periculum in mora em favor do embargante:
c.1) o acórdão embargado deu duas opções ao interessado, quais sejam: ou se inativa com fundamento no art. 2° da EC 41/2003 - hipótese que fará jus a proventos integrais (embora sem paridade) , por ser maior de 60 anos, ou exclui esse tempo adicional ao optar por se aposentar com base no art. 3° da Emenda Constitucional 47/2005 e retornar à atividade para implementar o tempo faltante; e
c.2) para manter sua aposentadoria sem perdas financeiras, está o ora embargante obrigado a retornar ao serviço público, depois de 4 anos e 4 meses de inatividade, e trabalhar mais 1 ano, 2 meses e 8 dias. Alega que se houver decisão judicial em favor de magistrados e membros do MP ao direito constitucional ao tempo adicional de 17% da EC 20/1998, o servidor terá retornado ao trabalho para obter um direito que já lhe pertencia.  Assim, requer que a solução ideal seria o sobrestamento dos autos, pois o retorno ao trabalho está em um contexto de absoluta insegurança jurídica sobre a interpretação que o STF dará ao artigo 8°, §3°, da EC 20/1998.
Análise dos embargos interpostos
a) cerceamento do direito de defesa
6.	Quanto ao argumento de que houve cerceamento do direito de defesa, o ato em exame deu entrada no TCU em 22/9/2015, ou seja, há menos de cinco anos, não havendo a necessidade de realização prévia de oitiva. 
7.	O entendimento consubstanciado na Súmula Vinculante 3 do STF expressamente excepciona a observância do contraditório e da ampla defesa previamente ao julgamento do Tribunal, nesses termos:
Nos processos perante o Tribunal de Contas da União asseguram-se o contraditório e a ampla defesa quando da decisão puder resultar anulação ou revogação de ato administrativo que beneficie o interessado, excetuada a apreciação da legalidade do ato de concessão de aposentadoria, reforma e pensão. 
8.	Assim, nos termos da referida súmula, o STF, ao julgar os MS's 25.116 e 25.403, confirmou seu entendimento no sentido de que a Corte de Contas, nos processos de registro de aposentadoria, reforma e pensão, deve oportunizar o contraditório à parte interessada somente nos casos em que haja ultrapassado o lapso quinquenal para o julgamento do TCU. Na oportunidade, restou decidido, ainda, que o prazo não deve ser contado a partir da concessão do benefício, mas apenas do momento em que o ato foi encaminhado ao Tribunal de Contas da União para registro, pois somente a partir daí a Corte de Contas teria ciência dos motivos que levaram à sua edição.
9.	Com base nesse entendimento, por intermédio do Acórdão 587/2011-TCU-Plenário, Ministro-Relator Valmir Campelo, este Tribunal definiu a sistemática para apreciação dos atos sujeitos a registro, nestes termos:
O TCU, diante de constatação que possa levar à negativa de registro de ato de admissão de pessoal e de concessão de aposentadoria, reforma e pensão, deve assegurar aos beneficiários a oportunidade do uso das garantias constitucionais do contraditório e da ampla defesa, sempre que transcorrido lapso temporal superior a cinco anos quando da apreciação. (grifo nosso) 
10.	Rejeita-se, portanto, o argumento de ter havido violação aos princípios do contraditório e da ampla defesa, em virtude de não ter sido oportunizado ao embargante o direito de se manifestar nos autos antes da prolação do acórdão recorrido.
11.	Nesse contexto, verifica-se que esta Corte de Contas julgou o ato concessório do embargante dentro do quinquênio legal, em consonância com a orientação da Corte Suprema, devendo, deste modo, não ser acatado o argumento de violação aos princípios do contraditório e da ampla defesa.
b) acréscimo adicional de 17% de tempo ponderado relativamente ao período anterior à EC 20/1998:
12.	O servidor aposentou-se em 1/6/2015 com base no artigo 3º da Emenda Constitucional 47/2005, utilizando a contagem ponderada do bônus de 17%. No entanto, conforme já explicado no Acórdão 10435/2019-TCU-Primeira Câmara, o adicional de 17% só cabe nas aposentadorias concedidas com base no fundamento legal do artigo 8º da Emenda Constitucional 20/1998 ou do artigo 2º da Emenda Constitucional 41/2003.
13.	A aposentadoria com base no fundamento legal do artigo 3º da Emenda Constitucional 47/2005 não permite o cômputo do adicional de 17%. Transcrevemos trecho do Voto do Ministro-Relator Benjamin Zymler, proferido no Acórdão 10435/2019-TCU-Primeira Câmara, que explica a questão, não havendo omissão/obscuridade:
10. Ademais, o tempo ponderado de 17%, relativamente ao período anterior à EC 20/1998, no total de 2 anos, 11 meses e 15 dias (dos quais o interessado necessita de cerca de 1 ano, 2 meses e 8 dias) somente pode ser considerado para fins de aposentadoria concedida com base nos dispositivos que preveem essa contagem especial, a saber, o art. 8º da própria EC 20/1998 (já revogado) e o art. 2º da EC 41/2003. 
11. Isso porque esse tempo especial está vinculado a determinadas modalidades de aposentadoria, como se verifica facilmente da leitura dos artigos das emendas constitucionais que estipulam essa contagem majorada (grifos acrescidos) :
		(...) 
12. Ora, o art. 8º da EC 20/1998 foi revogado pela EC 41/2003. Essa nova emenda, contudo, manteve a previsão da contagem majorada do tempo anterior a 16/12/1998 na hipótese de o servidor se inativar com base nas regras previstas no seu art. 2º, a seguir transcrito (grifos acrescidos) :
 (...) 
13. Contudo, o interessado inativou-se com fundamento no art. 3º da EC 47/2005, que não prevê tal benefício (grifos acrescidos) :
 (...) 
14. Destarte, ou bem o interessado se inativa com fundamento no art. 2º da EC 41/2003 -hipótese em que fará jus a proventos integrais (embora sem paridade) , por ser maior de 60 anos -, ou exclui esse tempo adicional ao optar por se aposentar com base no art. 3º da EC 47/2005 e retorna à atividade para implementar o tempo faltante. 
14.	É de se observar que, nos termos dos §§ 2º e 3º, do artigo 8º da EC 20/1998, a aplicação do acréscimo de 17% está vinculada à hipótese de a concessão ter por fundamento legal o artigo 8º. Este comando veio a ser revogado pela EC 41/2003, ficando resguardado o direito do servidor que tivesse preenchido os requisitos.
15.	Quando da prolação da EC 41/2003, o acréscimo de 17% foi mantido e a aplicação deste ficou vinculada, nos termos dos §§ 2º e 3º do artigo 2º da EC 41/2003, à hipótese de a concessão ter por fundamento legal esse mesmo artigo 2º.
16.	Ressalte-se que a EC 20/1998, ao tempo em que criou o acréscimo de 17%, também consignou que 'a lei não poderá estabelecer qualquer forma de contagem de tempo de contribuição fictício' (art. 40, § 10 da CF com a redação dada pelo art. 1º da EC 20/1998) . Disso se extrai que no bojo do artigo 8º da EC 20/1998 foi instituída a contagem do tempo ficto como forma de corrigir injustiça para com os magistrados, contudo, para as situações posteriores, somente poderiam ser computados tempo de contribuição.
17.	A EC 47/2005 introduziu regra transitória mais flexível para os servidores que tivessem ingressado no serviço público até 16/12/1998, data da vigência da EC 20/1998, e que cumprissem os demais requisitos nela exigidos. Dentre outras alterações, a possibilidade de flexibilização do tempo de contribuição em relação à idade do servidor (maior o tempo de contribuição, menor a idade) . Contudo, nesse novo regramento, não há previsão para que possam ser computados outros tempos de serviço, senão o tempo de contribuição, não cabendo o acréscimo de 17%. 
c) reclamação 10.823, MS 31.299 e periculum in mora em favor do embargante:
18.            Primeiramente, há de se ressaltar que o TCU tem a competência, advinda do inciso III do art. 71 da Constituição Federal, para apreciar, para fins de registro, a legalidade dos atos de admissão, assim como a concessão de aposentadoria, reforma ou pensão.
19. 	No que concerne às decisões do Conselho Nacional do Ministério Público e do Conselho Nacional de Justiça e ao Parecer do Ministério Público da União, é de se dizer que estes não vinculam esta Corte de Contas que tem competência constitucional para apreciar, para fins de registro, a legalidade dos atos de concessão de aposentadoria.
20.	 Quanto ao MS 31299, constata-se que o mesmo está concluso ao relator desde 13/6/2016 (peça 31) , possuindo decisão monocrática que indeferiu o pedido de cautelar impetrado pela Associação Nacional dos Magistrados da Justiça do Trabalho - ANAMATRA, pela Associação dos Magistrados Brasileiros - AMB e pela Associação dos Juízes Federais do Brasil - AJUFE em face do Presidente da República e do Tribunal de Contas da União, em que se objetivou o cumprimento de decisão do Conselho Nacional de Justiça que assegurou o acréscimo de 17% previsto no § 3º do art. 8º da EC 20/1998 aos magistrados do sexo masculino.
21.	Proferiu-se também outra decisão monocrática reconhecendo o acréscimo de 17% ao tempo de serviço exercido pelos magistrados homens, apenas para aqueles que preencheram os requisitos para a aposentadoria na vigência da Emenda Constitucional 20/1998 e afirmando a inexistência de direito adquirido a regime jurídico (peça 32) . 
22.	Desta forma, mesmo com possíveis decisões judiciais, ainda é possível a esta Corte de Contas apreciar o ato de aposentadoria pela ilegalidade, tendo em vista que o princípio da independência das instâncias possibilita que o TCU manifeste entendimento diverso daquele declarado por instâncias do Poder Judiciário. 
23.	O Tribunal de Contas somente seria compelido a julgar o ato legal e determinar seu registro se houvessem decisões expressas do Supremo Tribunal Federal assim determinando, o que não é o caso da Reclamação 10.283 e do MS 31.299.
CONCLUSÃO
24.	Conclui-se, portanto, que este Tribunal poderá conhecer os embargos de declaração interpostos, negando provimento aos mesmos, pois os argumentos do embargante não tiveram o condão de alterar as determinações contidas no Acórdão 10435/2019-TCU-Primeira Câmara, Ministro-Relator Benjamin Zymler.
PROPOSTA DE ENCAMINHAMENTO
25.	De conformidade com o preceituado no artigo 71, inciso III, da Constituição Federal de 1988; c/c os arts. 1º, inciso V, e 39, incisos I e II, da Lei 8.443/1992, c/c os artigos 1º, inciso VIII, 260, §§ 1º e 2º, do Regimento Interno/TCU, e tomando por base as verificações feitas pela unidade técnica, na forma prevista no artigo 260, caput, do Regimento Interno-TCU, propomos as seguintes medidas:
a) conhecer do presente embargo de declaração, para, no mérito, negar-lhe provimento, mantendo-se inalterado o acórdão recorrido; e
b) dar ciência desta deliberação ao Ministério Público Federal e ao Sr. Guilherme Henrique Magaldi Netto (CPF XXX.805.131-XX) ."
É o relatório.

8.1. Arthur Lima Guedes (18.073/OAB-DF) e outros, representando Guilherme Henrique Magaldi Netto.

Procurador Sergio Ricardo Costa Caribé.

PESSOAL. EMBARGOS DE DECLARAÇÃO EM PROCESSO DE APOSENTADORIA. EMBARGOS RECEBIDOS. AUSÊNCIA DE OMISSÃO, OBSCURIDADE OU CONTRADIÇÃO. EMBARGOS REJEITADOS.

APOSENTADORIA (APOS)

Secretaria de Fiscalização de Pessoal (SEFIP).

Trata-se de embargos de declaração opostos pelo senhor Guilherme Henrique Magaldi Netto contra os termos do Acórdão 10435/2019-TCU-Primeira Câmara por meio do qual seu ato de aposentadoria foi considerado ilegal em razão do pagamento cumulativo de "quintos" com subsídio e da contagem majorada em 17% do tempo de serviço anterior à Emenda Constitucional (EC 20/1998) .
2. De início, conheço dos presentes embargos de declaração, na forma proposta pela Sefip.
3. No mérito, argumentou o embargante que houve violação ao direito de defesa, pois já se encontrava aposentado há mais de quatro anos e não foi chamado aos autos. Em consequência, entendeu que o acórdão teria sido omisso quanto ao seu direito de defesa.
4. No tocante ao acréscimo de 17% ao tempo anterior à EC, alegou que a decisão do órgão máximo da Procuradoria-Geral da República, que reconhece o direito adquirido a esse percentual, está amparada em decisão do Conselho Nacional de Justiça (CNJ) proferida no Processo PP 0005125-61.2009.2.00.0000, contra a qual foi ajuizada ação pela União Federal perante o Supremo Tribunal Federal (STF) - Reclamação 10.823 -, motivo pelo qual a Corte de Contas deveria aguardar o julgamento da Suprema Corte, dada a possibilidade de advir decisão a ele favorável.
5. Ponderou que o acórdão embargado apenas deixou-lhe duas opções: retornar à atividade ou aposentar-se sem paridade, o que implicaria perda financeira. 
6. Ao final, requereu que o presente processo fosse sobrestado no aguardo de decisão do STF na citada reclamação ou fosse anulado o julgamento anterior, de modo a lhe assegurar o direito de defesa.
7. Os presentes embargos devem ser rejeitados.
8. Em primeiro lugar, porque não houve a omissão alegada, já que a relação processual que se estabelece nos processos de aposentadoria envolve apenas os órgãos responsáveis pela prática do ato administrativo complexo. Não se faz necessária a oitiva do servidor, mormente porque o julgamento ocorreu antes de completado o prazo quinquenal, computado após o encaminhamento do ato para o registro pelo Tribunal.
9. Em segundo lugar, a decisão proferida pelo CNJ não vincula este Tribunal. O entendimento nesta Corte firmou-se no sentido de que o benefício previsto no § 3º do art. 8º da EC 20/1998 está vinculado a aposentadoria pelas regras ali previstas, como dito no voto que fundamentou o acórdão embargado. Cito, à guisa de ilustração, o Acórdão 621/2010-TCU-Plenário (relator Ministro Walton Alencar Rodrigues) , proferido em processo de auditoria realizada no Tribunal de Justiça do Distrito Federal e dos Territórios (subitem 9.3.11, mantido pelo Acórdão 20900/2014-TCU-Plenário, da relatoria do Ministro-Substituto Marcos Bemquerer Costa) .
10. É o que se pode depreender do mencionado dispositivo (grifos acrescidos) :
"Art. 8º - Observado o disposto no art. 4º desta Emenda e ressalvado o direito de opção a aposentadoria pelas normas por ela estabelecidas, é assegurado o direito à aposentadoria voluntária com proventos calculados de acordo com o art. 40,  § 3º, da Constituição Federal, àquele que tenha ingressado regularmente em cargo efetivo na Administração Pública, direta, autárquica e fundacional, até a data de publicação desta Emenda, quando o servidor, cumulativamente:                          (Revogado pela Emenda Constitucional nº 41, de 19.12.2003) 
.................................................................................................................................................§ 2º - Aplica-se ao magistrado e ao membro do Ministério Público e de Tribunal de Contas o disposto neste artigo.                   (Revogado pela Emenda Constitucional nº 41, de 19.12.2003) 
§ 3º - Na aplicação do disposto no parágrafo anterior, o magistrado ou o membro do Ministério Público ou de Tribunal de Contas, se homem, terá o tempo de serviço exercido até a publicação desta Emenda contado com o acréscimo de dezessete por cento.                  (Revogado pela Emenda Constitucional nº 41, de 19.12.2003) 
................................................................................................................................................"
11. Ademais, não há indicativo de que o desfecho da Reclamação 10.823 possa ser favorável. A ação é de 2010 e a primeira decisão de mérito foi proferida pelo relator, Ministro Roberto Barroso, em 25/6/2018, favoravelmente à União. No dia 4/4/2020, houve pedido de vista pelo Ministro Alexandre de Moraes, no julgamento dos agravos interpostos.
12. Portanto, tendo o Tribunal e a União convicção da inaplicabilidade do § 3º do art. 8º da EC 20/1998 às aposentadorias concedidas com fundamento outro que não o próprio art. 8º, postergar a apreciação dos atos de aposentadoria implicaria em injustificado prejuízo ao Erário, ainda mais já existindo decisão do STF contra a pretensão do interessado (ainda que não transitada em julgado) .
13. As consequências "gravosas" decorrentes do julgamento, alegadas pelo interessado, não decorrem de ação deste Tribunal, mas sim do não cumprimento dos requisitos exigidos pela Constituição para a concessão do benefício previdenciário pleiteado. 
14. Assim, sempre que este Tribunal se depara com um ato ilegal de aposentadoria, há, evidentemente, consequências jurídicas: o servidor deve retornar ao serviço ou aposentar-se sob outro fundamento, caso possível.
15. Observo que, além de não possuir 35 anos de contribuição (consta do formulário Sisac apenas 33 anos, 9 meses e 22 dias) , o sr. Guilherme Henrique Magaldi Netto também não cumpriu o requisito de cinco anos no cargo no qual foi inativado, previsto no art. 3º da EC 47/2005, a saber, de Subprocurador-Geral. Tal fato passou despercebido quando do primeiro julgamento porque constava do campo "tempo no cargo" a informação "22 anos e 16 dias", o que não é exato, pois esse tempo refere-se ao ingresso do interessado na carreira. Pelo que se depreende do formulário, sua posse no cargo de Subprocurador-Geral se deu em 15/8/2013, menos de dois anos antes da sua inativação.
16. Essa verificação, contudo, não agrava a situação do embargante, já que foram apontados pelo menos dois motivos para a negativa de registro: tempo de contribuição insuficiente e inclusão indevida de vantagem pessoal ("quintos") nos proventos, pagos sob a forma de subsídio.
17. Dessarte, não está configurada omissão, contradição ou obscuridade que possa dar ensejo à reforma da decisão embargada.
Diante do exposto, VOTO por que o Tribunal adote a deliberação que ora submeto a este colegiado.
TCU, Sala das Sessões Ministro Luciano Brandão Alves de Souza, em 21 de julho de 2020.
BENJAMIN ZYMLER 
Relator